【裁判字號】    89,上易,1396
【裁判日期】    891004
【裁判案由】    賭博
【裁判全文】
臺灣高等法院臺南分院刑事判決           八十九年度上易字第一三九六號 Ｃ
      上  訴  人
      即  被  告  甲  ○  ○
      選任辯護人  郁  旭  華  律師
右上訴人因賭博案件，不服臺灣嘉義地方法院八十八年度易字第一四五四號中華民國
八十八年四月二十七日第一審判決（起訴案號：臺灣嘉義地方法院檢察署八十八年度
偵字第七八六五號），提起上訴，本院判決如左：
      主      文
原判決關於甲○○部分撤銷。
甲○○共同以賭博為常業，累犯，處有期徒刑柒月。
      事      實
一、甲○○於民國（下同）八十八年二月間曾因常業賭博案件，經臺灣嘉義地方法院
    院判處有期徒刑六月，併科罰金九千元確定，於八十八年九月八日執行完畢，詎
    其猶不知悔改，自八十八年八月初某日起至同年十一月二十五日某時止，在嘉義
    市○○街一二０號一樓，其所經營「星際總部電子遊藝場」之公眾得出入之場所
    ，設置７ＰＫ樸克（起訴書誤載為７ＤＫ）二十台（含電腦主機一台）、富豪大
    亨樸克十五台（含電腦主機一台）、滿貫大亨麻雀四台、酷妹十三姨樸克四台、
    中國象棋一台等賭博性電動玩具計四十四台，並以月薪新台幣（下同）二萬二千
    五百元僱用丁○○○（經原審判決確定）擔任店內開分員，負責開分及兌換現金
    之工作，二人共同基於常業賭博之犯意聯絡及行為分擔，於該遊樂場內，以前開
    賭博性電動玩具四十四台，與不特定之人賭博財物，賭法為賭客以十元開一分（
    俗稱十比一）或一百元開取不等之分數等比例開分，再以分數押注之方式玩賭，
    若押中，則依押中倍數贏得不等之分數，於不續玩賭時再以分數換取現金或換取
    點積分卡供下次至該店繼續玩賭，若未押中，則賭注全歸甲○○所有，二人並以
    之為常業，恃以營生，至八十八年十一月二十五日某時起甲○○即將其所經營之
    「星際總部電子遊藝場」含前開賭具轉讓與蔡樹德（經原審判決確定）經營。嗣
    於八十八年十一月二十九日上午十時三十分許，為警查獲並扣得當場賭博之前開
    電動賭博機具四十四台（含ＩＣ板五十四塊）、電腦主機台二台、及蔡樹德所有
    供賭博所用之監視器六組、螢幕五台、微調器一具、分割畫面器一具、隔日寄分
    卡一百五十張、寄分卡五十張、贈點券一千一百七十八張、集點券十九張、折價
    券一張
二、案經嘉義市警察局第一分局報請臺灣嘉義地方法院檢察署檢察官偵查起訴。
      理      由
一、訊據上訴人即被告甲○○矢口否認有何賭博犯行，辯稱：其於八十八年二月間經
    警查獲涉嫌賭博後，即未再涉犯任何賭博犯行，同案被告丁○○○私下與客人交
    易兌換財物與其無關，其並於八十八年十一月二十五日，將所經營之「星際總部
    電子遊藝場」轉讓予同案被告蔡樹德，如涉任何不法行為，應由同案被告蔡樹德
    負責云云。然查：
（一）證人即賭客戊○○於警訊時證稱：「（問：你於何時開始至該店玩賭？‧‧‧
      ）我是於本月（十一月）十五日左右開始至該店（星際總部電子遊藝場）‧‧
      ‧。
      」、「（問：你自本月十五日起至該店玩賭電玩幾次？有無向該店換取新台幣
      ？共換幾次？）大約玩賭三次，我至該處玩賭有向店方換取新台幣，有時亦向
      櫃臺換取積分卡方便下次至該處玩，一共換了三次。」、「（問：所玩賭分數
      若不想再玩如何處理？）若不想玩賭，便可換取積分卡或以剩餘分數直接換取
      新台幣。」等語（見警訊卷第二頁正、背面），足認於八十八年十一月二十五
      日以前，被告所負責之「星際總部電子遊藝場」猶有經營賭博性電動玩具。再
      參酌同案被告丁○○○於警訊時亦供稱：「（問：‧‧‧，八月間至十一月二
      十五日該店頂讓給蔡樹德之前是由誰授意你與客人兌換現金？）是由前任老闆
      甲○○授意我與客人兌換現金。」（見警訊卷第七頁背面）；其於偵查中供稱
      ：「（問：何時受僱於甲○○？）‧‧‧，我自八十八年八月開始做到今天被
      查獲均未斷過，‧‧‧，擔任開分員及兌換賭資等工作。」、「（問：賭客不
      玩可將積分兌換現金？）是的，我先依照一分十元之比例換積分券給賭客，賭
      客再以積分券向我換現金‧‧‧。」、「（問：自八十八年八月至查獲前賭法
      均是如此？）是的，均可以兌換賭金。」等語（見偵查卷第四頁背面）；其於
      原審亦供稱係八十八年八月初某日即受僱於被告（見原審卷第一八八頁），足
      見被告自八十八年八月初某日起至同年十一月二十五日某時止，即於前揭時、
      地設置賭博性電動玩具與不特定之人賭博財物為業。此外並有其轉讓予同案被
      告蔡樹德繼續經營之電動賭博機具四十四台、電腦主機台二台扣案可資佐證。
      同案被告丁○○○嗣於原審及本院供稱係其自己私下與客人交易等迴護被告之
      詞，而被告所辯其於八十八年二月間經警查獲涉嫌賭博後，即未再涉犯任何賭
      博犯行，同案被告丁○○○私下與客人交易兌換財物與其無關云云，均不足採
      。
（二）至同案被告丁○○○於原審調查時，改稱其於警訊時所稱由前任老闆即被告授
      意其與客人兌換現金等語並不實在，並供稱：「警察說我是受僱的，沒有我的
      關係，簽完名就可以走了。」、「錄音是他（指警員周明賢）唸我跟著唸‧‧
      ‧，筆錄內（容）我想沒關係，就簽名了。」云云（見原審卷第二五頁、第六
      三頁正、背面），然證人即警員周明賢於原審調查時證稱：「‧‧‧，我也有
      作丁○○○之筆錄，由他自由陳述，看過內容才簽名，並有錄音。」等語明確
      （見原審卷第六三頁），況被告丁○○○此部分供述核與前揭事證不符，自難
      據此而為有利被告之認定。又證人即前受僱於被告之員工乙○○、丙○○雖於
      本院審理中到庭證稱渠等在職時並無與客人兌換現金，被告亦有交待不可以兌
      換現金云云（見本院八十九年九月十一日訊問筆錄），惟按經驗法則，一般人
      前往電子遊藝場玩賭博性電玩，無非係因藉此輸贏後即可以積分兌換現金使然
      ，且果如證人乙○○、丙○○所稱被告曾交待不可以與客人兌換現金云云屬實
      ，何以被告於偵查中或原審審理時就此有利於己之證據，從未曾聲請調查，故
      證人乙○○、丙○○於本院之證言顯係事後迴護被告之詞，亦不足採信。
（三）按同一案件曾經法院為實體上之判決確定者，固應依刑事訴訟法第三百零二條
      第一款之規定，為免訴之判決。此項確定判決既判力之原則，不論實質上之一
      罪，或連續犯、牽連犯、想像競合犯等裁判上之一罪，其一部事實已經判決確
      定者，對於構成一罪之其他部分，均有其適用，此乃基於審判不可分之關係，
      在審理事實之法院，就全部犯罪事實，依同法第二百六十七條之規定，本應予
      以審判，故其判決確定之效力，應及於全部之犯罪事實，若在最後審理事實之
      法院宣判後，始行發生之事實，既非該法院所得審判，即為該案判決之既判力
      所不及。是既判力對於時間效力之範圍，係以最後審理事實法院之宣示判決日
      為判斷之標準（最高法院八十五年度台非字第三四八號判決、三十二年度上字
      第二五七八號判例參照）。查被告曾因常業賭博案件，經臺灣嘉義地方法院於
      八十八年七月十三日宣判，判處有期徒刑六月，併科罰金九千元，於同年八月
      二日確定，並於八十八年九月八日執行完畢，此有臺灣嘉義地方法院八十八年
      度易字第四○一號刑事判決、宣示判決筆錄各一份附於原審卷及臺灣高等法院
      被告全國前案紀錄表一份附於本院卷可憑，而被告所為本案前開常業賭博之事
      實，乃自八十八年八月初某日起至同年十一月二十五日某時止，係於前案八十
      八年七月十三日宣判之後始發生，自非前案即臺灣嘉義地方法院八十八年度易
      字第四○一號刑事確定判決既判力所及，併此敘明。
（四）又被告並無其他工作，亦無其他收入，業據其於原審審理時供述在卷（見原審
      卷第一八八頁背面），且扣案之電動賭博機具多達四十四台，又係以專門店面
      加以擺設，則被告顯係以前開電動賭博機具經營賭博維生，以之為常業，殆無
      疑問。況刑法上所謂「常業」，係指反覆以同種類行為為目的之社會活動之職
      業性犯罪而言，至於犯罪所得之多寡，是否恃此犯罪為唯一之謀生職業，則非
      所問，縱令兼有其他職業，仍無礙於該常業犯罪之成立，最高法院八十五年度
      台上字第五一○號著有判例。
（五）綜上所述，被告所辯無非事後圖卸刑責之詞，委無足取，本件事證明確，被告
      犯行洵堪認定。
二、核被告所為係犯刑法第二百六十七條之常業賭博罪。被告與同案被告丁○○○間
    ，有犯意之聯絡及行為之分擔，皆為共同正犯。又被告以犯賭博罪為常業，此乃
    學說上所謂之集合犯，因其性質係集合同種之數行為而構成一罪，自不得依併合
    論罪之例處斷，且其當然有連續性，惟刑法第二百六十七條已有加重明文，即應
    適用該條處斷，其反覆從事之多數行為相互間並不發生連續犯問題（最高法院二
    十七年度上字第一九二五號判例參照）。再查連續犯，其行為之終了，又在另一
    犯罪之有期徒刑執行完畢後五年以內，仍應成立累犯（最高法院三十三年度上字
    第一五七七號判例參照），而常業犯本含有連續犯之性質，基於同一法理，當為
    相同之解釋；被告於八十八年間曾因常業賭博案件，經臺灣嘉義地方法院判處有
    期徒刑六月，併科罰金九千元確定，於八十八年九月八日執行完畢，此有前開臺
    灣高等法院被告全國前案紀錄表可憑；被告雖於八十八年九月八日前案之常業賭
    博執行完畢前，即自八十八年八月初某日起再犯本案之常業賭博犯行，而至同年
    十一月二十五日某時止始結束本案常業賭博犯行，揆諸前揭說明，其於刑之執行
    完畢後，五年內再犯有期徒刑以上之罪，仍應構成累犯，應依刑法第四十七條之
    規定，加重其刑。
三、原審因以論罪科刑，固非無見，惟查被告於八十八年十一月二十五日即已將「星
    際總部電子遊藝場」轉讓與同案被告蔡樹德，則警方於同年十一月二十九日查獲
    賭客戊○○換取賭金五百元時，實際負責人係同案被告蔡樹德，此部分尚與被告
    無涉，另監視器六組、螢幕五台、微調器一具、分割畫面器一具、隔日寄分卡一
    百五十張、寄分卡五十張、贈點券一千一百七十八張、集點券十九張、折價券一
    張等亦係屬同案被告蔡樹德所有，乃原判決遽以之作為被告有罪之依據，顯然有
    誤。被告上訴意旨猶執前詞，否認犯罪，雖無足取，惟原判決就被告甲○○部分
    既有上開可議之處，自應由本院將此部分予以撤銷改判。爰審酌被告之素行資料
    與其犯罪之動機、目的、手段、對社會善良風俗所生危害及犯罪後猶飾詞否認犯
    行之犯後態度等一切情狀，量處如主文第二項所示之刑，以資懲儆。
四、另查，沒收物之沒收，應以諭知時之狀態為準；而違禁物固不問屬於犯人與否，
    均應沒收，但該物茍係屬於第三人所有，則其是否違禁，即應視該第三人有無違
    禁情形為斷（最高法院七十一年度台上字第七五四號判例參照）。被告於八十八
    年十一月二十五日某時已將其所經營之「星際總部電子遊藝場」（含扣案物品）
    轉讓予同案被告蔡樹德，此後即未再經營電動賭博玩具等事實，業經同案被告蔡
    樹德、丁○○○於原審審理時供述明確，並經為渠等撰寫讓渡契約之證人施憲儒
    於原審調查時到庭結證屬實，復有讓渡契約書、讓渡證各一份附於原審卷可憑，
    則扣案之電動賭博機具四十四台、電腦主機台二台、ＩＣ板五十四塊，就被告而
    言，均非「當場」賭博之器具，因警察查獲當時被告並未犯賭博罪行，已由同案
    被告蔡樹德經營且亦非違禁物，此部分扣案證物就被告甲○○而言，自不得依刑
    法第二百六十六條第二項規定或刑法第三十八條第一項第一款違禁物規定宣告沒
    收；至扣案之物品，亦均屬同案被告蔡樹德所有，分據被告及同案被告蔡樹德於
    原審審理時供述在卷，並有扣押物品清單二張附於原審卷可稽，是此部分扣案證
    物就被告甲○○而言，自亦不得依刑法第三十八條第一項第二、三款之規定宣告
    沒收。
五、公訴意旨另略以：被告於八十八年十一月二十五日以後，夥同同案被告蔡樹德在
    嘉義市○○街一二０號一樓，渠等所經營星際總部電子遊藝場之公眾得出入之場
    所，設置７ＰＫ樸克牌二十台（含電腦主機一台）、富豪大亨樸克牌十五台（含
    電腦主機一台）、滿貫大亨麻雀四台、酷妹十三姨樸克牌四台、中國象棋一台等
    賭博性電動玩具計四十四台，與不特定之人賭博財物，以十元開一分（俗稱十比
    一）之方式玩賭，若押中則可得倍數不等之分數，再以該分數換取點寄分卡後，
    依前揭比例兌換現金，若未押中則全歸被告及同案被告蔡樹德所有，並以之為常
    業；渠等另以月薪二萬二千五百元僱請同案被告丁○○○擔任店內開分員，負責
    開分及兌換現金之工作，與被告及同案蔡樹德共同從事賭博為業。嗣於八十八年
    十一月二十九日十時三十分許，適有戊○○（另行職權不起訴處分）在場賭博後
    ，持寄分卡向同案被告丁○○○兌換現金五百元之際為警當場查獲。並扣得上開
    電動賭博機具四十四台、監視器六組、螢幕五台、微調器一具、分割畫面器一具
    、隔日寄分卡一百五十張、寄分卡五十張、贈點券一千一百七十八張、集點券十
    九張、折價券一張與賭資五百元，因認被告涉犯刑法第二百六十七條之常業賭博
    罪云云。惟查：
（一）犯罪事實應依證據認定之，無證據不得推定其犯罪事實；又不能證明被告犯罪
      者，應諭知無罪之判決，刑事訴訟法第一百五十四條、第三百零一條第一項分
      別定有明文。且事實之認定，應憑證據，如未能發現相當證據，或證據不足以
      證明，自不能以推測或擬制之方法以為裁判基礎；又認定不利被告之事實，須
      依積極證據，苟積極證據不足為不利於被告事實之認定時，即應為有利於被告
      之認定，更不必有何有利之證據，最高法院三十年度上字第八一六號、四十年
      度臺上字第八六號判例亦著述甚明。
（二）公訴人認被告涉犯前開常業賭博犯行，無非係以同案被告蔡樹德、丁○○○於
      警訊及偵查中坦承不諱，且「星際總部電子遊藝場」負責人確為被告，此亦有
      台灣省嘉義市政府營利事業登記證影本可稽，復有前開扣案證物可證等為其主
      要論據。惟訊據被告矢口否認有何前開公訴人所指之常業賭博犯行，辯稱：於
      八十八年十一月二十五日某時已將其所經營之「星際總部電子遊藝場」轉讓予
      同案被告蔡樹德，此後即未再經營；且因同案被告蔡樹德尚有尾款二十五萬元
      未付，故未將台灣省嘉義市政府營利事業登記證所載「星際總部電子遊藝場」
      負責人名義變更為同案被告蔡樹德等語。
（三）按被告辯稱於八十八年十一月二十五日某時，將其所經營之「星際總部電子遊
      藝場」轉讓予同案被告蔡樹德等語，核與同案被告蔡樹德、丁○○○於原審審
      理時供述相符，並經為渠等撰寫讓渡契約之證人施憲儒於原審調查時到庭結證
      明確，復有讓渡契約書、讓渡證各一份附於原審卷可憑，故被告所辯自八十八
      年十一月二十五日某時起即未再經營賭博性電動玩具，尚堪採信。
（四）次按卷附台灣省嘉義市政府營利事業登記證所載「星際總部電子遊藝場」負責
      人雖為被告，惟與前開證據不符，已難採擇，且被告與同案被告蔡樹德訂立讓
      渡契約書時，即約定簽約同時由同案被告蔡樹德先交付訂金二十五萬元，尾款
      二十五萬元則於執照辦理變更負責人完畢後交付，此有前開讓渡契約書可憑，
      而尾款二十五萬元迄未交付，亦據同案被告蔡樹德於原審調查時供述在卷，是
      被告所辯因同案被告蔡樹德尚有尾款二十五萬元未付，故未將台灣省嘉義市政
      府營利事業登記證所載「星際總部電子遊藝場」負責人名義變更為同案被告蔡
      樹德等語，亦堪採信。故尚難以前開營利事業登記證所載負責人為被告，即推
      論其為「星際總部電子遊藝場」實際負責人。
（五）綜上，公訴人認被告於八十八年十一月二十五日以後，猶夥同同案被告蔡樹德
      在嘉義市○○街一二０號一樓，渠等所經營「星際總部電子遊藝場」之公眾得
      出入之場所，以月薪二萬二千五百元僱請同案被告丁○○○擔任店內開分員，
      負責開分及兌換現金之工作，與不特定之人賭博財物，嗣於八十八年十一月二
      十九日十時三十分許，為警查獲等事實云云，核與前開證據不符，此部分即屬
      不能證明被告犯罪，此外復查無其他積極證據足資認定於八十八年十一月二十
      五日某時以後被告有常業賭博犯行，揆諸前揭說明，本應為被告無罪之諭知，
      因公訴意旨認此部分與前開有罪部分有實質上一罪關係，爰不另為無罪之諭知
      ，附此敘明。
據上論斷，應依刑事訴訟法第三百六十九條第一項前段、第三百六十四條、第二百九
十九條第一項前段，刑法第二十八條、第二百六十七條、第四十七條，罰金罰鍰提高
標準條例第一條前段，判決如主文。
本案經檢察官吳忠賢到庭執行職務。
中    華    民    國      八十九      年      十      月      四        日
                                  臺灣高等法院臺南分院刑事第四庭
                                      審判長法官  陳    義    仲
                                            法官  蔡    崇    義
                                            法官  徐    財    福
右正本證明與原本無異。
不得上訴。
                                      法院書記官  王    全    龍
中    華    民    國      八十九      年      十      月     五         日


司法院資訊處製作；財團法人民間司法改革基金會備份。
